【裁判字號】    98,簡上,227
【裁判日期】    990202
【裁判案由】    家暴傷害
【裁判全文】
臺灣屏東地方法院刑事判決             98年度簡上字第227號
上  訴  人  乙○○
即  被  告
            戊○○
上 2人共同  林維毅律師
選任辯護人
上  訴  人  甲○○
即  被  告
            丙○○
上列上訴人等因家暴傷害案件，不服本院97年度簡字第2241號中
華民國98年7 月14日第一審判決（聲請簡易判決處刑案號：97年
度偵字第7847號），提起上訴，本院管轄第二審之合議庭判決如
下：
    主  文
上訴駁回。
    事  實
一、甲○○與乙○○係姊妹關係，戊○○則為乙○○之夫，該3
    人具有家庭暴力防治法第3 條第4 款之家庭成員關係。緣甲○○與乙○○間對於屏東縣屏東市○○路1388號5 樓之2 房
    屋產權歸屬有爭執並因而興訟，雙方並於民國97年10月21日
    將至法院出庭，甲○○得知乙○○與戊○○夫妻將自苗栗縣
    住處南下屏東縣並居住在屏東市上址，甲○○乃與其男友丙○○前往上址欲理論，於同日凌晨1 時許，甲○○見乙○○
    及戊○○夫妻出現在上址大樓前，甲○○即上前與乙○○理
    論並因而發生爭執，而互相拉扯頭髮，戊○○與丙○○2 人
    見狀，即先後加入爭執，甲○○即與丙○○2 人，共同基於
    傷害之犯意，乙○○與戊○○2 人，亦共同基於傷害之犯意
    ，而以拳腳互毆，乙○○因而受有後枕部瘀傷、右前臂、右
    下腿擦傷等之傷害；戊○○因而受有右眼結膜下出血、頸、
    前胸擦瘀傷、右膝扭傷等之傷害；甲○○因而受有臉部挫傷
    、右手挫傷、左臉挫傷等傷害；丙○○因而受有右側第5 掌
    骨骨折之傷害。
二、案經乙○○、戊○○、甲○○、丙○○4 人分別訴由屏東縣
    政府警察局屏東分局報告臺灣屏東地方法院檢察署檢察官偵
    查起訴。
    理  由
壹、程序部分：
    按被告以外之人於審判外之陳述，雖不符刑事訴訟法第159
    條之1 至第159 條之4 之規定，而經當事人於審判程序同意
    作為證據，法院審酌該言詞陳述或書面陳述作成時之情況，
    認為適當者，亦得為證據。當事人、代理人或辯護人於法院
    調查時知有第159 條第1 項不得為證據之情形，而未於言詞
    辯論終結前聲明異議者，視為有前項之同意，同法第159 條
    之5 第1 、2 項定有明文。立法意旨在於傳聞證據未經當事
    人之反對詰問予以核實，原則上先予排除，惟若當事人已放
    棄反對詰問權，於審判程序中表明同意該等傳聞證據可作為
    證據，基於尊重當事人對傳聞證據之處分權，及證據資料愈
    豐富，愈有助於真實發見之理念，且強化言詞辯論主義，使
    訴訟程序得以順暢進行，上開傳聞證據亦均具有證據能力。
    查本案據以認定被告犯罪事實存否之被告以外之人之言詞或
    書面陳述，被告、辯護人及檢察官於本院審理時，均同意作
    為證據，且於本院言詞辯論終結前，均未聲明異議，而本院
    審酌該言詞陳述及書面陳述作成之情況，未見有何不適當之
    情形，故依前開規定，均得為證據。
貳、實體部分：
一、訊據被告甲○○，對上開犯罪事實，坦承不諱，被告丙○○
    、乙○○及戊○○3 人，則均矢口否認有何上開犯行，被告
    丙○○辯稱：伊沒有打乙○○，是戊○○出手打伊，伊才打
    他，但伊是自我防衛云云（見本院99年1 月19日審判筆錄第
    30頁），又辯稱：伊當時係途經現場，正好看見乙○○、戊○○夫妻以手拉甲○○，伊因認識甲○○即上前勸架，不料
    被戊○○推倒在地致右手掌骨折，伊並未毆打戊○○云云（
    見98年8 月18日刑事上訴理由狀）；被告乙○○及戊○○則
    均辯稱：甲○○與丙○○2 人於案發時先行埋伏在案發地點
    ，見渠等2 人抵達該地，即共同毆打渠等2 人，渠等2 人除
    消極阻擋外，並未還手云云（見98年7 月31日刑事上訴狀）
    。被告乙○○及戊○○2 人之辯護人則為渠等辯護稱：當時
    係乙○○受甲○○攻擊，戊○○係出於緊急避難為防止乙○○受到更嚴重的攻擊才會在場。戊○○當時雖有揮拳，但均
    是空拳，目的是為阻止丙○○毆打乙○○，丙○○掌骨所受
    傷害，可能是丙○○揮拳攻擊戊○○而造成，而非戊○○所
    造成云云（見本院99年1 月19日審判筆錄第32-33 頁）。經
    查：
  (一)證人己○○於本院審理時證稱：伊是屏東市○○路1388號「
    漢景鼎園」大樓之管理員，案發時伊有在場。當天戊○○夫
    婦因隔天要開庭而到屏東，戊○○擔心他停的車子遭人破壞
    ，因而要求伊多注意，伊則順便提醒他停車不要妨礙別人進
    出。衝突發生前，伊從大樓內往外看，看到丙○○經過大樓
    附近，伊再往路邊停車的位置看，則看到甲○○蹲在大樓一
    個住戶的汽車旁邊，伊走過去問她在做什麼？她就向伊講她
    們姊妹間的事，伊向她說伊沒有辦法瞭解妳們這麼多事，伊
    就往管理室走去，她則跟在伊後面走到大門口時，剛好戊○○夫婦在大門口，甲○○就上去找他們理論，後來發生口角
    ，互相拉扯。當時先是甲○○與乙○○2 人爭執，後來就出
    手互相拉扯頭髮，後來男性也加入，當時戊○○站的比較接
    近乙○○與甲○○2 人，丙○○則自馬路對面跑過來，丙○○對戊○○拉扯，但互相都有揮拳，都有揮到對方。乙○○
    叫伊去報案。後來伊進入管理室，之後再出來，他們還在拉
    扯，伊就進去管理室調整監視器攝影鏡頭，看看他們是否已
    分開。因為爭執時間久了，大樓內有住戶出來看，他們還是
    在拉扯，再隔一段時間警察就來了等語（見本院99年1 月19
    日審判筆錄第13-14 頁）。而證人己○○與被告4 人間，均
    無仇怨，亦無利害關係，故其所證當無故為誣陷或偏袒被告
    等人之虞，而非不能採信。
  (二)另經本院勘驗該大樓管理室監視器錄影畫面，當天被告甲○○身穿粉色上衣、被告丙○○穿灰色背心淺色短褲、被告乙○○穿灰色上衣藍色牛仔短褲、被告戊○○則穿紅色短袖上
    衣。又勘驗結果顯示：於畫面顯示時間為「01:21:19-01:21
    :22 」時，戊○○有揮拳動作，因攝影角度關係，部分爭執
    畫面並未在拍攝畫面中，但甲○○由畫面左邊出現後，有對
    戊○○揮拳攻擊戊○○頭臉部，乙○○則被推倒在地。於「
    01:21:32-01:21:37 」時，戊○○有揮拳，甲○○則人遭推
    倒，戊○○則被甲○○踢一腳，臉被打一拳。於「01:21:38
    -01:21:42 」時，甲○○推倒乙○○，並拉扯其頭髮，乙○○還手拉扯甲○○頭髮。於「01:21:58-01:22:03 」時，戊○○揮拳連續毆打倒地的丙○○。於「01:23:38起至01:25:
    18止」時之畫面，則均是甲○○與乙○○2 人扯拉、互毆之
    情形，於「01:25:11-0 1:25:18」時之畫面，則攝影機角度
    有被調整之情形，此有本院99年1 月4 日勘驗筆錄附卷可稽
    （見本院卷第90-93 頁）。則依據上開勘驗結果，亦與證人
    己○○上開所證經過情形大致相符。雖然上開攝影畫面，僅
    呈現被告丙○○遭被告戊○○打倒在地之情形，而未有被告
    丙○○毆打對方之畫面，惟上開監視器之錄影並未攝得爭執
    全貌，業如上述，故尚不能依據上開監視錄影畫面之勘驗結
    果即為被告丙○○有利之認定。且被告丙○○係於甲○○與
    乙○○2 人發生爭執前即已在場，而非發生爭執後而正巧經
    過現場，且其當時確有出手毆打戊○○等事實，亦經己○○
    證述甚詳，且依上開說明，其此部分所證確可採信，故被告
    丙○○上開辯稱：伊係正好經過上址而勸架；並未出手毆打
    戊○○云云，尚不能採信。故被告4 人確有如證人己○○所
    證之上開拉扯、互毆之衝突情形，應可認定。
  (三)按刑法上正當防衛必須對於現在不法之侵害，始足當之，侵
    害業已過去，或無從分別何方為不法侵害之互毆行為，均不
    得主張防衛權，而互毆係屬多數動作構成單純一罪，而互為
    攻擊之傷害行為，縱令一方先行出手，還擊之一方，在客觀
    上苟非單純對於現在不法之侵害為必要排除之反擊行為，因
    其本即有傷害之犯意存在，自無主張防衛權之餘地（最高法
    院30年上字第1040號判例意旨及96年度3526號判決意旨參照
    ）。再按刑法上緊急避難行為，以自己或他人之生命、身體
    、自由、財產猝遇危難之際，非侵害他人法益別無救護之途
    ，為必要之條件（最高法院24年上字第2669判例意旨參照）
    。依上開認定被告4 人衝突情形，被告4 人於出手攻擊對方
    時，均與上開正當防衛或緊急避難之情形不合，故被告丙○○、乙○○及戊○○，與辯護人上開關於此部分之辯解，尚
    不能採。另被告丙○○並非於被告甲○○與乙○○發生衝突
    時才正好經過，而係於衝突發生前即與甲○○共同在現場，
    業經證人己○○所證明，故可認定被告丙○○並非基於勸阻
    被告甲○○之意思而到場，其後被告丙○○並有與被告甲○○為共同攻擊對方之行為；另被告乙○○亦與其夫戊○○，
    均有共同攻擊對方之行為，被告4 人所為又均不符正當防衛
    之要件，亦如上述，故被告甲○○與丙○○間，及被告乙○○與戊○○間，均對於傷害對方犯行，有犯意聯絡及行為分
    擔，亦可認定。
  (四)另被告4 人於當天分別受有如事實欄所載之傷害，分別有行
    政院衛生署屏東醫院97年10月21日乙○○、戊○○2 人之驗
    傷診斷書、寶建醫療社團法人寶建醫院應診日期為97年10月
    21日甲○○、丙○○2 人之診斷證明書等附卷可稽（見警卷
    第38頁、偵卷第20頁、警卷第40、41頁），而上開診斷書之
    應診日期均為案發當日，且所受傷勢亦均與上開認定之衝突
    事實經過相符，故被告4 人確係因上開傷害犯行而受有該等
    傷勢之事實，亦堪認定。辯護人上開辯稱：丙○○傷勢非因
    被告戊○○毆打而造成云云，亦不能採。
  (五)至於證人屏東縣政府警察局屏東分局崇蘭派出所警員丁○○
    於本院審理時證稱：當天伊與林坤成警員為巡邏勤務，我們
    接到通報到現場處理，到場時乙○○說她被甲○○打，但甲○○與丙○○已不在場，我們即照乙○○說的方向追，但沒
    有追到。我們當時警車有開警示燈，丙○○騎機車應該知道
    我們在追他。後來乙○○到派出所說要告甲○○，乙○○與
    戊○○有到派出所，但進派出所後的處理伊沒有參與，並不
    知道後面的發展。伊到場時，並不知道有誰有傷，只知道現
    場喊得很大聲。後來帶丙○○、甲○○回派出所時，值班的
    警員曾告訴伊，他們曾經到派出所過等語（見本院99年1 月
    19日審判筆錄第19-20 頁），依其所證其到場處理之經過，
    尚不能證明甲○○、丙○○2 人是否因犯罪心虛而離開現場
    ，亦不能證明被告4 人於現場衝突時所受傷害如何？故其所
    證，尚不能為被告乙○○、戊○○2 人有利之認定。
  (六)綜上所述，被告4 人上開犯行，事證明確，其犯行均堪認定
    。
二、被告甲○○與乙○○係姊妹關係，戊○○則為乙○○之夫，
    該3 人具有家庭暴力防治法第3 條第4 款之家庭成員關係（
    原審判決誤載為同條第1 款，應予更正），上開被告3 人所
    為，構成家庭暴力防治法第2 條第2 款所稱之家庭暴力罪，
    惟該家庭暴力防治法對上開犯罪並無刑罰規定，故仍應論以
    刑法第277 條第1 項之傷害罪。另被告丙○○所為，係犯刑
    法第277 條第1 項傷害罪。被告甲○○與丙○○間，及被告
    乙○○與戊○○間，就上開犯罪，分別有犯意聯絡及行為分
    擔，各應論以共同正犯。
三、原審因認被告4 人上開犯罪事證明確，而分別適用刑法第28
    條、第277 條第1 項，刑法施行法第1 條之1 規定論處，並
    審酌被告4 人之犯罪情狀，而分別量處被告甲○○、乙○○
    2 人拘役59日，及被告丙○○、戊○○2 人拘役50日，並依
    刑法第41條第1 項規定，均諭知如易科罰金，以新臺幣1,00
    0 元折算1 日之折算標準。核其認事用法並無違誤，量刑亦
    屬妥適。被告乙○○、戊○○及丙○○3 人分別以上開情詞
    置辯，而否認犯行提起上訴，依上開說明，均無理由；被告
    甲○○則以：乙○○、戊○○2 人遠從苗栗前來挑釁，而認
    原審判決量刑不公，對伊量刑過重云云，而提起上訴指摘原
    審判決不當，惟查，依上開事證，本件雙方發生衝突，係直
    接導因於被告甲○○前往被告乙○○、戊○○居住處理論，
    依一般人合理之判斷，應係被告甲○○前往挑釁，則依此犯
    罪情狀，被告甲○○對本件衝突之發生，實具較高之可責性
    ，而應量處較重之刑罰，故被告甲○○上訴認原審量刑過重
    ，亦無理由。另就被告甲○○犯罪部分，因係被告上訴，原
    審判決適用法條又無何違誤之處，依刑事訴訟法第370 條規
    定之不利益變更禁止原則，本院尚不得逾知其較重於原審判
    決之刑，併此敘明。故本案被告4 人上訴，本院認均無理由
    ，均應予駁回。
據上論斷，應依刑事訴訟法第455 條之1 第3 項、第368 條，判
決如主文。
本案經檢察官潘國威到庭執行職務。
中    華    民    國    99    年    2     月    2     日
                    刑事第三庭  審判長法  官  邱明弘
                                      法  官  戴韻玲
                                      法  官  陳怡先
以上正本證明與原本無異。
不得上訴。
中    華    民    國    98    年    2     月    2     日
                                      書記官  溫訓暖
附錄本案論罪科刑法條全文：
中華民國刑法第277條第1項：
傷害人之身體或健康者，處 3 年以下有期徒刑、拘役或 1 千元
以下罰金。

司法院資訊處製作；財團法人民間司法改革基金會備份。
